【裁判字號】    99,台上,1741
【裁判日期】    990916
【裁判案由】    履行契約
【裁判全文】
最高法院民事判決            九十九年度台上字第一七四一號
上  訴  人  丙○○
            乙○○
共      同
訴訟代理人  張清雄律師
被 上訴 人  甲○○
上列當事人間請求履行契約事件，上訴人對於中華民國九十八年
十月二十八日台灣高等法院高雄分院第二審判決（九十七年度上
字第一七一號）提起上訴，本院判決如下：
    主  文
原判決關於駁回上訴人依序取得高雄市○○○路一五八號七樓之
二房屋及其基地應有部分、高雄市○○街二九六號房屋及其基地
應有部分之訴暨第一審就該部分所命之給付及各該訴訟費用部分
均廢棄。
其他上訴駁回。
第三審訴訟費用關於駁回其他上訴部分，由上訴人負擔。
    理  由
本件上訴人主張：兩造及訴外人吳山木、吳義興、吳淑麗、吳義
德係吳財順之繼承人，於民國九十六年三月二日就吳財順之遺產
達成分割協議，各自分得部分不動產，同意配合辦理相關繼承登
記，上訴人丙○○分得高雄市○○區○○段二小段第一七五一號
土地所有權應有部分萬分之八八及坐落其上門牌號碼高雄市○○
○路一五八號七樓之二房屋（下稱中正三路不動產）所有權全部
、上訴人乙○○分得高雄市○○區○○段一小段第五七三號、第
五七四號土地所有權應有部分均萬分之三二七及坐落其上門牌號
碼高雄市○○街二九六號房屋（下稱中東街不動產）所有權全部
，詎被上訴人拒絕配合辦理繼承登記，將上開不動產移轉登記予
伊等所有等情，爰依分割協議，求為命被上訴人（一）偕同丙○
○辦理中正三路不動產之繼承登記，由丙○○取得所有權；（二
）偕同乙○○辦理中東街不動產之繼承登記，由乙○○取得所有
權之判決。
被上訴人則以：系爭分割協議僅就吳財順之遺產暫訂管理方式，
非屬遺產分割等語，資為抗辯。
原判決廢棄第一審所為上訴人勝訴判決，改判駁回上訴人在第一
審之訴，無非以：按共有物之協議分割與裁判分割，皆以消滅各
共有人就共有物之共有關係為目的，而協議分割契約應由全體共
有人參與協議訂立，方能有效成立，並須全體共有人均依協議分
割契約履行，始能消滅共有人間之共有關係，該契約所訂分割方
法，性質上為不可分，故共有人中之一人或數人提起履行協議分
割契約之訴，其訴訟標的對於共有人全體必須合一確定，應以其
他共有人全體為被告，於當事人之適格始無欠缺。原登記為吳財
順名義之系爭不動產於第一審法院判決後，已由吳財順全體繼承
人辦妥繼承登記，上訴人僅請求被上訴人履行分割協議，未列吳
財順全體繼承人為被告，其被告當事人不適格等詞，為其判斷之
基礎。
廢棄部分（即關於上訴人請求丙○○取得中正三路不動產、乙○
○取得中東街不動產部分）：
按訴訟標的對於共同訴訟之各人必須合一確定者，他造對於共同
訴訟人中一人之行為，其效力及於全體，民事訴訟法第五十六條
第一項第二款定有明文。吳財順之繼承人包括兩造及吳山木、吳
義興、吳淑麗、吳義德，系爭不動產為吳財順之遺產，為原審確
定之事實，則上訴人請求由丙○○、乙○○依序取得中正三路不
動產、中東街不動產之所有權，應以吳財順之其他繼承人全體為
必要共同被告，上訴人起訴時雖列被上訴人與吳山木、吳義興、
吳淑麗、吳義德為共同被告，惟在第一審訴訟程序中，於九十七
年七月七日之言詞辯論期日撤回對吳山木、吳義興、吳淑麗之訴
訟，並經吳山木等人同意撤回，依上開規定，上訴人撤回起訴之
效力及於全體，上訴人之訴已不存在，第一審法院就不存在之訴
為實體判決，自有違誤，原審未予糾正，仍廢棄第一審命由丙○
○、乙○○依序取得中正三路不動產、中東街不動產之判決，改
判駁回上訴人此部分第一審之訴，均有未洽，上訴論旨，指摘此
部分原判決為不當，求予廢棄，難謂無理由，爰由本院廢棄此部
分原判決及第一審命被上訴人此部分所為給付之判決，以昭適法
。
駁回上訴部分（即關於上訴人請求被上訴人協同辦理繼承登記部
分）：
按繼承人為二人以上，部分繼承人因故不能會同其他繼承人共同
申請繼承登記者，得由其中一人或數人為全體繼承人之利益，就
被繼承人之土地及建物，申請為公同共有（繼承）之登記，土地
登記規則第一百二十條第一項定有明文。上訴人為吳財順繼承人
，得依上開規定，單獨就吳財順遺留之不動產申請繼承登記，無
請求其他繼承人偕同辦理繼承登記必要，上訴人請求被上訴人偕
同辦理系爭不動產繼承登記，核無保護必要，不應准許，原判決
廢棄第一審命被上訴人偕同辦理繼承登記，改判駁回上訴人此部
分之訴，其理由雖有未當，惟結論並無不合，仍應予以維持。上
訴論旨，指摘此部分原判決為不當，求予廢棄，非有理由。
據上論結，本件上訴為一部有理由，一部無理由。依民事訴訟法
第四百七十八第一項第二款、第四百八十一條、第四百四十九條
第二項、第七十八條，判決如主文。
中    華    民    國  九十九  年    九    月   十六   日
                      最高法院民事第四庭
                          審判長法官  劉  延  村
                                法官  許  澍  林
                                法官  黃  秀  得
                                法官  鄭  傑  夫
                                法官  魏  大  喨
本件正本證明與原本無異
                                      書  記  官
中    華    民    國  九十九  年    九    月  二十八  日
                                                      Ｅ

司法院資訊處製作；財團法人民間司法改革基金會備份。
